【裁判字號】    97,聲判,17
【裁判日期】    970711
【裁判案由】    聲請交付審判
【裁判全文】
臺灣臺北地方法院刑事裁定              97年度聲判字第17號
聲  請  人
即 告 訴人  甲頂混凝土有限公司
代  表  人  乙○○
代  理  人  孫大龍律師
被      告  甲○○
上列被告因詐欺案件，經臺灣高等法院檢察署於民國97年1月4日
97年度上聲議字第87號處分書駁回再議之聲請（原不起訴處分案
號：臺灣臺北地方法院檢察署95年度偵續一字第110號），聲請
人聲請將本件交付審判，本院裁定如下：
    主  文
聲請駁回。
    理  由
一告訴人不服上級法院檢察署檢察長或檢察總長認再議為無理由
  而駁回之處分者，得於接受處分書後十日內委任律師提出理由
  狀，向該管第一審法院聲請交付審判；法院認為交付審判之聲
  請不合法或無理由者，應駁回之，刑事訴訟法第二百五十八條
  之一、第二百五十八條之三第二項前段，分別定有明文。本件
  聲請人即告訴人甲頂混凝土有限公司以被告甲○○涉犯詐欺罪
  ，向臺灣臺北地方法院檢察署提出告訴，經該署檢察官於九十
  六年十一月十七日以九十五年度偵續一字第一一○號為不起訴
  處分，聲請人不服，復向臺灣高等法院檢察署聲請再議，經該
  署以再議無理由而於九十七年一月四日以九十七年度上聲議字
  第八十七號處分駁回之。聲請人乃於九十七年一月十六日收受
  前述處分書後之同年一月二十一日委任律師向本院聲請交付審
  判等情，有告訴狀、前述案號不起訴處分書、處分書、送達證
  書及刑事交付審判聲請狀等附卷可憑，復經本院依職權調閱臺
  灣高等法院檢察署九十七年度上聲議字第八十七號全卷核閱無
  誤，本件聲請程式係屬適法，首先敘明。
二刑事訴訟法第二百五十八條之一規定，告訴人得向法院聲請交
  付審判，係此次修正刑事訴訟法新增對於「檢察官不起訴或緩
  起訴裁量權」制衡之一種外部監督機制，此時，法院僅在就檢
  察官所為不起訴或緩起訴之處分是否妥當加以審查，以防止檢
  察機關濫權。依此立法精神，同法第二百五十八條之三第三項
  雖規定「法院就交付審判之聲請為裁定前，得為必要之調查」
  ，惟其所謂「得為必要之調查」，係指調查證據之範圍應以偵
  查中曾顯現者為限，不可就新提出之證據再為調查，亦不可蒐
  集偵查卷以外之證據，否則將與刑事訴訟法第二百六十條之再
  行起訴規定混淆不清。又法院於審查交付審判之聲請有無理由
  時，除認為告訴人所指摘不利被告之事證未經檢察機關詳為調
  查或斟酌，或不起訴處分書所載理由違背經驗法則、論理法則
  或其他證據法則者外，不宜率予交付審判。至上開所謂告訴人
  所指摘不利被告之事證未經檢察機關詳為調查，係指告訴人所
  提出請求調查之證據，檢察官未予調查，且若經調查，即足以
  動搖原偵查檢察官事實之認定及處分之決定，倘調查結果，尚
  不足以動搖原事實之認定及處分之決定者，仍不能率予交付審
  判。
三告訴意旨略以：被告係建同營造股份有限公司（下稱建同公司
  ）負責人，於民國九十二年間承攬國防部「XD-2201通信人（
  手）孔管道工程」，明知回填管道之再生混凝土因係在工地現
  場拌合，無法以過磅方式換算實際供料體積，僅得以斷面積乘
  上長度之方式計算體積，竟基於意圖為自己不法所有之犯意，
  先將本案工程項目中之「3"X4D PC加強管道」（下稱PC加強管
  道）之原上底為九十公分、下底為六十公分之梯形斷面圖改為
  上下底均為六十公分之矩形斷面圖，及將「3"X4D PC管道」（
  下稱PC管道）之原上底為六十分、下底為三十六公分之梯形斷
  面圖改為上下底均為三十六公分之矩形斷面圖，持向聲請人甲
  頂混凝土有限公司（下稱甲頂公司）之代表人乙○○表示該等
  矩形斷面圖即係國防部設計之斷面圖，使聲請人代表人乙○○
  不疑有詐而代表聲請人與建同公司訂約，並自同年五月二十日
  起開始供料。嗣告訴人之下包陳鏗安在供料現場依國防部原始
  斷面圖製作料單分交國防部及聲請人，並向聲請人請款，聲請
  人亦據同一料單開立統一發票向建同公司請款，惟建同公司卻
  僅依上開矩形斷面圖之面積乘上建同公司與聲請人雙方確認之
  長度所計得之體積給付款項，聲請人始知受騙，因認被告涉有
  詐欺罪嫌。
四聲請交付審判意旨略以：
(一)「規定工法」係指依國防部之設計圖面「梯形斷面」施工：建
  同公司欲購買之22～70kg/c㎡混凝上需於工地現場拌合，無法
  以實際數量過磅計價，雙方乃約定此部分之混凝土以「『設計
  圖』斷面尺寸計價」（聲證一第一頁「三、訂貨內容」中，22
  ～7Okg/c㎡規格部分之備註欄內記載），而建同公司於本件工
  程中，僅為施工單位，並非業主或設計單位，本身並未設計任
  何圖面，且聲請人與建同公司簽訂本件預拌混凝土訂貨合約書
  （下稱本案合約書）時，相關合約附件均為被告所提供，揆諸
  其內容俱係建同公司與國防部之訂約文件（同聲證一第五至六
  頁），故雙方計價請款之依據即國防部之設計圖面。又依聲請
  人與建同公司簽訂之「預拌混凝土訂貨合約書」第十五條及附
  件國防部施工規範第九條之約定可知，聲請人應於建同公司依
  「規定工法」施作構築管道完成後，將所出售之混凝土澆注於
  管道至與路面平齊（聲證一第五至六頁），故所謂「規定工法
  」自係指依照國防部之設計圖面「梯形斷面」施工。又被告與
  證人楊連興、陳玟建於偵查中雖辯稱係因挖斗及設計圖之底部
  係三十六公分，且聲請人供料之單價過高等原因，始將國防部
  之「梯形斷面」設計圖更改為「矩形斷面」設計圖，惟依聲請
  人與建同公司簽訂之「預拌混凝土訂貨合約書」第十五條及附
  件業主施工規範第九條之約定可知，聲請人係於建同公司依「
  規定工法」施作構築管道完成後，將所出售之混凝土澆注於管
  道至與路面平齊（見聲證一號），此與建同公司挖斗寬度為三
  十六公分無關，且依國防部「梯形斷面」設計圖，其底部為六
  十公分（見聲證三號），此與挖斗為三十六公分亦無關。
(二)聲請人代表人乙○○未同意被告將國防部之「梯形斷面」設計
  圖更改為「矩形斷面」設計圖：被告及證人楊連興、陳玟建於
  歷次偵訊中，就簽約當天更改設計部分之供詞及證述均不一致
  ，前後反覆矛盾，且依九十四年度偵續字第四一五號不起訴處
  分書認定，被告將國防部「梯形斷面」設計圖更改為「矩形斷
  面」後，價差達四四四萬三千四百元，聲請人倘知悉上情，焉
  有同意其當場改圖，或同意被告將該竄改之設計圖列為合約附
  件之可能？況證人楊連興、陳玟建於本件工程進行後即九十二
  年五月至七月間提供上開請款單內之「梯形斷面」之計價數量
  ，且收受聲請人以「梯形斷面」之數量計價裂作之請款單及統
  一發票（聲證二）後，均未予退回或要求聲請人改依「矩形斷
  面」之數量，重行開立請款單及統一發票，反係於細閱上開請
  款單內容無誤後簽認，並將請款單及統一發票併送建同公司辦
  理後續撥款事宜。
(三)證人即國防部通信資訊指揮部負責本件工程之現場監工盧順棋
  於九十四年十一月十七日偵訊時到庭結證：聲請人代表人乙○
  ○曾至工地現場與建同公司之工頭（即證人楊連興、陳玟建）
  爭執22～70kg/c㎡再生混凝土數量問題，之後亦有向伊表示混
  凝土數量有問題，甚至向伊請求查閱國防部之原始設計圖，惟
  伊礙於規定，並未提供（臺灣臺北地方法院檢察署九十四年度
  偵續字第四一五號卷第二六頁至二八頁）等語，足證聲請人代
  表人乙○○於簽訂本件合約時，確實誤信被告所提供之設計圖
  面係國防部之原設計圖面。且證人盧順棋於偵查期間，業已多
  次到庭證稱業主國防部設計圖面（即「梯形斷面」）並未變更
  ，建同公司依約應依照業主國防部之設計圖（即「梯形斷面」
  ）來完成施作。至聲請人於九十二年五月初與建同公司簽訂「
  預拌混凝土訂貨合約書」（聲證一），至九十二年五月下旬始
  開始進場供料，係先簽約後供料，何來「施工現場聲請人並派
  有監工，對於現場工地狀況及實際相關尺寸，應有所瞭解」之
  情？又聲請人於九十二年八月間發現被告將國防部設計圖面「
  梯形斷面」，改為「矩形斷面」作為合約附圖後，聲請人之代
  表人乙○○即與被告爭執，惟被告表示若聲請人不再施作，即
  以違約處理，不再給付聲請人任何款項，另未給付之款項則以
  違約沒收處理，茲因聲請人迄至九十二年七月底尚有三百餘萬
  元貨款未收取（註：此尚不包含保留款），另針對現場設置拌
  合設備亦已投入大量資金，若被告再不給付款項，聲請人公司
  將因週轉困難而倒閉，故聲請人迫於無奈，只得繼續按國防部
  之「梯形斷面」供料，其後被告於聲請人請款時即特別刁難，
  要求聲請人以其提供之「矩形斷面」數量計價，始接受請款，
  另於聲請人請領保留款時，又要求聲請人廠長特別簽署驗收單
  據，此均係聲請人為了領取工程款與保留款而不得不受之委屈
  ，且聲請人被迫續行供料，亦無解被告持變造之設計圖面詐騙
  聲請人代表人乙○○締約，並獲取九十二年五月至七月短付貨
  款一○七萬○六八一元之不法利益所涉詐欺犯行之成立。
(四)被告明知業主國防部之設計圖即「梯形斷面」所需之混凝土數
  量遠較「矩形斷面」所需之混凝土數量多出甚多，何以仍持其
  竄改後之「矩形斷面」設計圖與聲請人簽約訂料？則在訂料不
  足之情形下，被告如何依約完成本件工程之施作？此與工程業
  界，乃至任何業界之交易慣例、常態是否相符？且依業主國防
  部原始設計之「3〞X4D PC加強管道示意圖」圖所示，該部分
  管道工程之施工斷面為上寬九十公分，下寬六十公分之「梯形
  斷面」（聲證三），其目的在埋設之「人孔」。而上開管道工
  程所埋設之「人孔」，其外框寬度即達八一點五公分，有「人
  孔」照片乙幀及剖面圖影本乙紙附呈可證（聲證八），證人楊
  連興於九十四年十二月八日偵訊中，亦證稱上開管道工程所埋
  設之「人孔」係八十公分寬（臺灣臺北地方法院檢察署九十四
  年度偵續字第四一五號卷第三十四頁至三十九頁），被告卻將
  國防部原始設計圖竄改為上、下均寬六十公分之「矩形斷面」
  ，並列為本件買賣合約之附件，則「人孔」如何埋設於管道內
  ？
五法院判斷
(一)刑法第三百三十九條第一項所謂以詐術使人交付財物，以被詐
  欺之人因其詐術而陷於錯誤為構成要件，倘其所用方法，不能
  認為詐術，亦不致使人陷於錯誤，即不構成該罪。依聲請人所
  提本案合約書中有關訂貨內容之約定，建同公司向聲請人所訂
  購之預拌混凝土，其中規格二十八天抗壓強度為22～70kg/c㎡
  之預拌混凝土，每立方公尺單價為六百五十元，備註欄並記載
  「以設計圖斷面尺寸計算（如附件）」，說明欄內則記載「1.
  Ａ營區至Ｂ營區（實際駐地名稱詳卷）全部以實際完成長度乘
  以圖面尺寸計算。2.其他以乙方出料單實做實算。」，而前述
  合約書附件內所附之「RC管道四管標準斷面圖」標示之多功能
  再生混凝土（高流動性低強度混凝土）部分為矩形斷面，上、
  下寬度均為三十六公分；另「3"X4 DPC加強管道斷面示意圖」
  標示之多功能再生混凝土（高流動性低強度混凝土）部分亦為
  一矩形斷面，上、下寬度均為六十公分。據此，聲請人代表人
  乙○○於代表聲請人與建同公司簽訂本案合約書時，應已認知
  將來對建同公司請求給付貨款時，係以Ａ營區至Ｂ營區間實際
  施作之長度乘以本案合約書附件矩形斷面面積為計價標準。
(二)聲請人雖一再指稱其代表人乙○○於簽約時不知國防部之設計
  圖係「梯形斷面」，直至九十二年八月間始知悉前情云云。然
  而，由聲請人自製之各期間「建同Ａ營區（或Ｂ營區）工地裂
  質（70kg/c㎡）」請款單觀之，九十二年五月二十一日至六月
  五日請款單（九十四年度偵字第二○○六號卷第九○頁）之「
  米數換算方式」以「（0.6+0.36）／2*0.9=0.432」計算，九
  十二年六月十九日至六月三十日請款單（同卷第九三頁）之「
  米數換算方式」以「（0.9+0.36）／2*0.5=0.375」計算，九
  十二年七月一日至七月三十日之請款單（同卷第九五頁、第九
  七頁）之「米數換算方式」均以「（0.9+0.6）／2*0.5=0.375
  」計算，由此可見，聲請人於九十二年五月二十一日至七月三
  十一日期間之請款方式，均係以「梯形斷面」為計價方式。則
  倘聲請人於九十二年五月簽約時不知國防部之設計圖係「梯形
  斷面」，而誤以為國防部原始設計圖即係本案合約書附件「矩
  形斷面」之設計圖，其於該段期間請款計價時，應本於其代表
  人乙○○主觀認知，以「矩形斷面」計算，何以於第一次請款
  時，即知以「梯形斷面」計算？足證聲請人於其代表人乙○○
  與建同公司簽約時，即已知悉國防部原始「梯形斷面」設計圖
  存在，而在經過思考後始同意「矩形斷面」計價。
(三)證人楊連興、陳玟建於歷次偵查時，對於被告與聲請人之代表
  人乙○○之訂約過程，前後所述略有差異，惟其二人作證之時
  間距離本案發生時已距數年，不能期待其等關於簽約細節之陳
  述絲毫不差，自不得以證人前後供述有些微差異即認其等所述
  不實，況依證人楊連興、陳玟建與被告簽訂之工程承攬契約書
  （九十四年度偵續字第四一五號卷九三頁至第一一二頁）之附
  圖均係矩形斷面之情觀之，被告自無於同一工程中，與聲請人
  簽訂以梯形斷面計價之契約，卻與證人楊連興、陳玟建簽訂以
  矩形斷面計價之契約之可能，足認聲請人於簽約時確基於以「
  矩形斷面」計價之認知與被告簽約。
(四)證人即國防部之現場監工人員吳杰融到庭證稱：其負責本案工
  程之監工，從開始到完工，現場所挖管道斷面雖非全部垂直，
  但亦有垂直斷面（九十五年度偵續一字第一一○號卷第五二頁
  ）等語，參以陸軍第八軍團指揮部第七五資電群網路傳輸連九
  十五年十二月十二日威愛字第0950000327號函檢送之現場照片
  （同卷第三四頁至第四二頁，亦顯示開挖斷面均為垂直斷面等
  情，足認被告施作本案工程時，確以「矩形斷面」施作，且經
  國防部驗收無誤（九十四年度偵字第二○○六號卷第六三頁國
  防部參謀本部資電作戰指揮部結算驗收證明書），自難認為被
  告有何施用詐術，致聲請人給付混凝土之行為。
六綜上所述，本件臺灣臺北地方法院檢察署九十五年度偵續一字
  第一一○號不起訴處分及臺灣高等法院檢察署九十七年度上聲
  議字第八十七號處分等認定事實所憑之證據，均據詳加調查在
  卷，且論證之理由均無任何違反經驗法則、論理法則或其他證
  據法則之處。聲請意旨所述不足認被告涉犯所指詐欺取財罪嫌
  ，其認前述臺灣臺北地方法院檢察署檢察官及臺灣高等法院檢
  察署檢察官未盡調查義務，其請求交付審判之聲請顯無理由，
  參照前述說明，應予駁回。
七依刑事訴訟法第二百五十八條之三第二項前段，裁定如主文。
中    華    民    國    97    年    7    月    11    日
                刑事第十五庭審判長法  官   廖紋妤
                                  法  官   楊台清
                                  法  官   邱蓮華
上正本證明與原本無異。
本裁定不得抗告。
                                  書記官   葉宜玲
中    華    民    國    97    年    7     月    11    日


司法院資訊處製作；財團法人民間司法改革基金會備份。
